【裁判字號】    89,上更(四),25
【裁判日期】    890627
【裁判案由】    損害賠償
【裁判全文】
臺灣高等法院民事判決                    八十九年度上更(四)字第二十五號
      上  訴  人    丙○○
                    甲○○
      共      同
      訴訟代理人    李佳翰律師
      被上訴人      乙○○    .
      訴訟代理人    陳麗菁律師
                    林佩儀律師
      複  代理人    李淑賢      住台北市○○路三六號八樓
右當事人間請求損害賠償事件，上訴人對於中華民國八十二年九月二十九日台灣板橋
地方法院八十二年度重訴字第一五七號第一審判決提起上訴，經最高法院第三次發回
更審，本院判決如左：
    主      文
上訴駁回。
被上訴人應將台北縣五股鄉○○○段五股坑小段一四九三號土地，所有權應有部分各
六一二○分之三○移轉登記與上訴人丙○○、甲○○。
第二審及發回前第三審訴訟費用由上訴人負擔。
    事      實
甲、上訴人方面：
一、聲明：求為判決：(一)原判決除確定部分外廢棄。(二)右廢棄部分，被上訴人在第一
    審之訴及假執行之聲請均駁回。(三)被上訴人應給付上訴人丙○○新台幣（下同）
    肆佰零參萬參仟肆佰貳拾參元其中參佰柒拾伍萬元部份自八十三年十一月廿五日
    起至清償日止，按週年利率百分之五計算之利息。(四)被上訴人應給付上訴人甲○
    ○參佰玖拾萬肆仟陸佰伍拾壹元其中參佰柒拾伍萬元部份自八十三年四月七日起
    至清償日止，按週年利率百分之五計算之利息。(五)第三、四項聲明，如受勝訴判
    決，上訴人願供擔保，請准宣告假執行。
二、陳述：除與原判決記載相同者，茲引用之外，補稱：(一)被上訴人購買系爭一四九
    三地號之Ａ２、Ａ３土地（下稱系爭土地），旨在興建鋼鐵工廠營業之用，如無
    六米道路、接通水電、排水溝等，根本不能達其目的甚明。而依都市計畫法臺灣
    省施行細則第二十五條規定，得申請審查而獲准者，並無得興建私有道路、排水
    溝及開挖整地之使用，復依同細則第二十六條第二款、第三款等禁止破壞地形、
    改變地貌、改變水路等行為，足徵就系爭土地，依現行法令並無從向臺灣省政府
    申請開發為工廠用地，並興建私有道路、排水溝及開挖整地甚明。故縱認上訴人
    為出賣人，則上訴人無法依約由被上訴人交付費用，而興築道路、排水溝等工程
    ，係因政府法令限制而給付不能，被上訴人於鈞院更二審八十六年二月十四日準
    備程序中表示不要求有水電、六米道路及排水溝之系爭土地，僅要求交付土地，
    並不影響訂約時客觀上給付不能之事實。(二)被上訴人主張伊為善意之買受人，伊
    信賴土地謄本之記載才與上訴人簽約，上訴人間之內部關係不得對抗伊云云。惟
    查上訴人係將土地持分出售予陳重泰，並各收受五十七萬餘元，上訴人甲○○從
    未授權陳重泰為代理人，陳重泰收受被上訴人之價金，與上訴人完全無關。且被
    上訴人於起訴時係認陳重泰亦為出賣人，並未主張曾代理甲○○，足證被上訴人
    亦自承陳重泰非甲○○之代理人。(三)上訴人丙○○固於契約書上簽名，但主張係
    縮短給付而造成，並提出丙○○與代書蔡許雅蘭之電話錄音及譯本為憑，被上訴
    人對錄音帶內容並未爭執其真正，則上訴人丙○○之主張當可採信；至於上訴人
    甲○○根本未在契約上簽名，且未授權陳重泰出售土地，況甲○○自始不知陳重
    泰表示為其代理人，自無從以甲○○將過戶資料交付代書，即認甲○○已事後承
    認陳重泰為其代理人。
乙、被上訴人方面：
一、聲明：求為判決：駁回上訴。
二、陳述：除與原判決記載相同者，茲引用之外，補稱：(一)上訴人丙○○及甲○○均
    係系爭買賣契約之出賣人。(二)系爭買賣契約並自無始客觀給付不能以致無效之情
    形。(三)系爭標的物於雙方締約後，另由第三人買受占有使用，致因可歸責於債務
    人之事由而生給付不能之債務不履行；被上訴人爰依民法第二百五十六條之規定
    ，主張解除契約，於法並無不合。(四)依本件契約第十條約定：「‧‧‧如乙方（
    即上訴人）不賣或不照約履行應盡義務時，亦應將已收價款如數退還與甲方（即
    被上訴人）外，另加倍賠償所收價款同額之損害與甲方後，本約方得解除。」即
    解釋當事人之真意，已足認定該約定係屬違約金之約定，且為損害賠償總額之預
    定性質，一旦債務人有不履行之情事，債權人得不問損害額之實際數目，逕依違
    約金之約定主張即足，故本件被上訴人依約主張並無不符。(五)上訴人並無於上訴
    聲明中，主張被上訴人應將該部分移轉登記予上訴人本院判決竟將上訴人之攻擊
    防禦方法，誤認有訴之聲明，而誤下判決，實屬訴外裁判，對被上訴人造成突襲
    。
    理      由
一、被上訴人主張伊於七十九年二月十七日向上訴人購買坐落台北縣五股鄉○○○段
    五股坑小段一四九三號土地所有權應有部分六一二○分之六○（上訴人每人各六
    一二○分之三○），兩造約定上訴人應交付被上訴人如原判決附圖所示Ａ２、Ａ
    ３部分，面積約五百坪之土地，並須開設排水溝、六米道路及接通水電。系爭土
    地買賣價金共一千一百萬元，伊已給付五百五十萬元，上訴人雖辦妥所有權應有
    部分之移轉登記，惟未依約於八十年三月底交付土地，顯已違約。依買賣契約第
    十條約定及民法第二百二十六條、第二百五十六條規定解除契約，上訴人除應將
    已收價款如數退還外，並應賠償所收價款同額之損害金等情，求為命上訴人連帶
    給付一千一百萬元及自起訴狀繕本送達翌日起之法定遲延利息（原審判命上訴人
    各給付被上訴人三百七十五萬元本息，並駁回被上訴人其餘之訴，兩造各自提起
    上訴，惟本院更審駁回被上訴人之上訴，被上訴人未聲明不服，其敗訴部分已告
    確定）。
    上訴人甲○○則以系爭土地係由原審共同被告陳重泰售與被上訴人，伊非出賣人
    ，亦未授權陳重泰出售，只分得買賣價金五十七萬餘元等語；又伊因被上訴人於
    八十三年四月七日依第一審判決之假執行部分對之強制執行，而向台灣板橋地方
    法院繳付三百九十萬四千六百五十一元，依民事訴訟法第三百九十五條第二項規
    定，求為命被上訴人如數返還及自八十三年四月七日起至清償日止之法定利息之
    判決。上訴人丙○○則以系爭買賣契約第十條乃約定解除權專由債務不履行之一
    方行使之，被上訴人不能依該條約定行使權利，伊非契約當事人，且未分管系爭
    土地，不可能將之交付被上訴人；又因被上訴人聲請假執行，伊於八十三年十一
    月二十五日向執行法院交付四百；零三萬三千四百二十三元，故依民事訴訟法第
    三百九十五條第二項規定，求為命被上訴人如數返還並自八十三年十一月二十五
    日起，至清償日止法定利息之判決。又縱認被上訴人之解除契約合法，因上訴人
    已將該一四九三號土地之應有部分各六一二○分之三○，移轉登記於被上訴人，
    被上訴人亦有回復原狀之義務等語，資為抗辯。
二、被上訴人主張伊於七十九年二月十七日向上訴人等購買一四九三號土地應有部分
    六一二○分之六十，因該土地為各共有人分管中，其購買之應有部分，換算實際
    之面積約五百坪。該買賣契約中除約定上訴人甲○○、丙○○二人應將該地應有
    部分六一二○分之六十辦理移轉登記予伊外，並於契約第六條第二、三款言明上
    訴人等應於八十年三月底將系爭土地，交付被上訴人並開設排水溝、六米道路、
    及接通水電，被上訴人已依約交付價金五百五十萬元，惟上訴人等除就系爭土地
    之應有部分已辦妥移轉登記外，至今仍未交付系爭土地予被上訴人使用之事實，
    業據提出之不動產買賣契約書（見原審卷第十八至二十一頁）、所有權移轉契約
    書（見原審卷第六十三頁），土地登記簿謄本（原審外放證物袋）為證，上訴人
    等對該不動產買賣契約書之真正復不爭執，而系爭土地曾經共有人分管，亦經證
    人陳清志結證明確（見本院前審重上卷第一○○頁），自堪信被上訴人此部分之
    主張為真實。上訴人雖否認兩造間有買賣關係存在，並稱其係賣與陳重泰，由陳
    重泰再出售與被上訴人，而由上訴人將土地移轉被上訴人；又依系爭契約第六條
    第二項、第三項之規定，上訴人應於八十年三月底將系爭土地，開設排水溝，六
    米道路，並應接通水電後（費用由被上訴人負擔），交付被上訴人使用，該項約
    定，係影響被上訴人決定是否購買系爭土地重要因素，而系爭土地因屬山坡保護
    區土地，依法令本不得開設排水溝等，故有客觀上給付不能之情事云云。然查：
  (一)系爭不動產買賣契約書及所有權移轉契約書所載之出賣人乃上訴人丙○○、甲○
    ○二人，上訴人丙○○自承於該買賣契約書末尾出賣人之簽名處親自簽名，而被
    上訴人主張甲○○部分係由原原審共同被告陳重泰代理，復為陳重泰於原審所不
    爭執（見原審卷第三十頁），且經證人蔡許雅蘭結證屬實（見本院前審重上字卷
    第一○九頁反面），再參以上訴人甲○○所陳「陳重泰被上訴人與買賣談妥後，
    方叫我辦過戶。．．我分得五十七萬多。」等情（見原審卷第十七頁），以及上
    訴人丙○○、甲○○就一四九三號土地之應有部分，均業以買賣為原因，移轉登
    記與被上訴人等情，足證上訴人甲○○已授權陳重泰代理其出賣系爭土地，縱未
    授權，然其既知陳重泰以其代理人名義出賣系爭土地而不為反對之表示，仍依約
    將系爭土地移轉登記與被上訴人，依民法第一百六十九條前段規定，對被上訴人
    仍應負授權人之責任，故上訴人等為系爭契約之當事人，應無疑義。又系爭契約
    簽訂後，被上訴人業已給付五百五十萬元，有買賣契約之付款明細附卷可按（收
    款人簽章除有陳重泰之簽名外，尚有丙○○之印文），上訴人及陳重泰間關於收
    受價金後如何交付及分配，乃渠等內部關係，與被上訴人無涉，上訴人辯稱兩造
    間無買賣關係存在等語，要無可取。
  (二)其次，系爭土地雖屬山坡地保育區範圍，惟並非法律所禁止買賣交易之客體，自
    無不能交付被上訴人之情事；又系爭土地係台北縣政府公告為林口特定區計劃範
    圍內之部分保護區○○○○○道路用地，屬於計劃道路之土地由政府辦理徵收，
    取得用地後再行闢建；至於屬保護區之土地，其使用係依都市計劃法臺灣省施行
    細則第二十五條、第二十六條之規定辦理。而依建築法第二十五條、第七十三條
    規定建築物非經主管機關之審查許可，並發給執照不得擅自建造，非經領得使用
    執照，不准接水接電或申請營業登記及使用。此有台灣省政府住宅及都市發展處
    八十六年五月十二日八六住都管字第○三四六九四號函，附卷可按（見本院前審
    重上更(二)字卷第九十三頁）。是以上訴人如依都市計劃法之規定，先擬具水土保
    持計劃，送請各該主管機關核定許可後，仍得於系爭土地上開設水溝、道路，故
    上訴人依約所應負交付土地之義務，並不因都市計劃法之規定，而陷於客觀上給
    付不能。至上訴人所辯系爭土地非其分管部分，故無法交付等語，亦屬上訴人「
    主觀」給付不能，而非客觀不能。又上訴人如依約交付系爭土地予被上訴人，被
    上訴人要如何使用系爭土地，乃被上訴人之自由，非上訴人所得過問，上訴人辯
    稱系爭契約因客觀不能而無效云云，亦無可採。
三、按民法第一百四十八條第二項規定，行使權利，履行義務，應依誠實及信用方法
    。又解釋意思表示，應探求當事人之真意，不得拘泥於所用之辭句。查系爭契約
    第十條明定：「本契約簽訂後，如甲方（即被上訴人）不買或不按約定日期付款
    時，願將既付價金全部由乙方（即出賣人）無條件沒收，抵違約金外，並即解除
    本約。如乙方不賣或不照約履行應盡義務時，亦應將已收價款如數退還與甲方外
    ，另加倍賠償所收價款同額之損害金與甲方後，本約方得解除。」本規定前段係
    規定被上訴人違約時，以被上訴人已交付之價金，作為被上訴人對上訴人應負之
    損害賠償金額；後段則係規定上訴人違約時，被上訴人所已交付價款同款之金額
    ，作為上訴人對被上訴人應負之損害賠償金額。再本條前後段均有規定當事人之
    一方得解除契約，但未明定何方有解約權，本院認依誠信原則解釋兩造約定本規
    定之真意，應解為在被上訴人有違約情事時，解約權屬於上訴人；反之，在上訴
    人有違約情事時，解約權則屬於被上訴人。上訴人辯稱本條之約定係保留解除權
    之約定，專由債務不履行之一方行使，被上訴人不得行使本條之權利云云，無可
    採取。本件被上訴人主張系爭土地業經原審共同被告陳重泰售與第三人，並由第
    三人後占有使用中，此業經原審共同被告陳重泰陳明在卷（見原審卷第五二、五
    九頁），復為上訴人等所不爭執，則上訴人顯然有拒不履行出賣人應盡義務之事
    由，是被上訴人依上開契約約定，於原審解除系爭契約，於法即無不合。至被上
    訴人另依民法第二百二十六條、第二百五十六條規定解除契約，於法是否有據，
    委無再加以審酌之必要，附此敘明。
四、次按契約解除時，當事人雙方回復原狀之義務，除法律另有規定或契約另有訂定
    外，受領之給付為金錢者，應附加自受領時起之利息償還之。又當事人因解除契
    約而生之相互義務準用民法第二百六十四條同時履行抗辯規定，民法第二百五十
    九條第二款、第二百六十一條分別定有明文。查系爭契約業經被上訴人依約合法
    解除，已如前述，則被上訴人請求上訴人丙○○、甲○○返還已付之價金五百五
    十萬元及自起訴狀繕本送達翌日起至清償日止之法定遲延利息，為有理由。又上
    訴人已依買賣契約約定，將土地應有部分移轉登記予被上訴人，嗣被上訴人於原
    審判決後，並已就價金及違約金先為假執行而獲償，為兩造不爭之事實，而契約
    解除時，當事人雙方互負回復原狀之義務，為民法第二百五十九條所明定，本件
    被上訴人前給付上訴人之價金，既已獲償，雖上訴人未聲明請求被上訴人返還系
    爭土地所有權，但本於解除契約後雙方互負回復原狀之法理（在實務上，如債務
    人就雙務契約為同履行抗辯時，法院於命債務人為給付時，即命債權人為對待給
    付），被上訴人自有返還系爭土地所有權予上訴人之義務，本件上訴人抗辯如認
    被上訴人之解除契約合法，因上訴人已將該一四九三號土地之應有部分各六一二
    ○分之三○，移轉登記於被上訴人，被上訴人亦有回復原狀之義務乙節，於法即
    無不合，爰判命被上訴人將系爭之一四九三號土地應有部分各六一二○分之三○
    移轉登記與上訴人丙○○、甲○○。
五、再按約定之違約金過高者，法院得減至相當之數額，民法第二百五十二條定有明
    文。惟是否相當，仍須依一般客觀事實，社會經濟狀況及債務人因違約所獲利益
    、債權人所受損害等情形，以為酌定標準。查被上訴人已付價金五百五十萬元，
    依系爭契約第十條約定，上訴人等除應返還五百五十萬元之價金外，應另加倍賠
    償同額之損害金，經審酌上訴人已履行其所負所有權移轉登記之，僅未將系爭土
    地交付被上訴人使用，以及被上訴人於七十九年間即給付上開價金，至八十三年
    十一月二十五日始因假執行而獲償（見本院卷第三十八頁被上訴人所提損害計算
    表）等情，本件原審認違約金五百五十萬元尚屬過高，因而核減為二百萬元，本
    院認其酌定數額，尚屬公允，故被上訴人得請求返還之價金及違約金共為七百五
    十萬元。
六、綜上所述，被上訴人請求上訴人各給付三百七十五萬元及自起訴狀繕本送達翌日
    （上訴人丙○○部分自八十二年七月三十一日、甲○○部分自八十一年七月二十
    九日）起均至清償日止之法定利息，為有理由，應予准許。原審就此部分，為被
    上訴人勝訴判決，復依兩造之聲請分別為准、免假執行之宣告，經核於法並無不
    合，上訴意旨就此部分指摘原判決不當，求予廢棄改判，為無理由，應駁回其上
    訴。另上訴人同時履行抗辯請求移轉系爭土地所有權應有部分各六一二○分之三
    ○部分，為有理由，應予准許。爰判決如主文所示。
七、兩造其餘陳述及所提其他證據亦因於本判決結果無影響，毋庸逐一斟酌論述，併
    此敘明。
據上論結，本件上訴為無理由，依民事訴訟法第四百四十九條第一項、第七十八條、
第八十五條第一項前段，判決如主文。
中      華      民      國    八十九    年      六      月    二十七    日
                                臺灣高等法院民事第十五庭
                                    審判長法  官  蘇  永  宜
                                          法  官  陳  昆  煇
                                          法  官  蔡    燉
右正本係照原本作成。
如不服本判決，應於收受送達後二十日內向本院提出上訴書狀，其未表明上訴理由者
，應於提出上訴後二十日內向本院補提理由書狀（均須按他造當事人之人數附繕本）
上訴時應提出委任律師或具有律師資格之人之委任狀；委任有律師資格者，另應附具
律師及格證書及釋明委任人與受任人有民事訴訟法第四百六十六條之一第一項但書或
第二項（詳附註）所定關係之釋明文書影本。
中      華      民      國    八十九    年      六      月    三十      日
                                          書記官  張  文  惠
附註：
民事訴訟法第四百六十六條之一（第一項、第二項）：
對於第二審判決上訴，上訴人應委任律師為訴訟代理人。但上訴人或其法定代理人具
有律師資格者，不在此限。
上訴人之配偶、三親等內之血親、二親等內之姻親，或上訴人為法人、中央或地方機
關時，其所屬專任人員具有律師資格並經法院認為適當者，亦得為第三審訴訟代理人
。


司法院資訊處製作；財團法人民間司法改革基金會備份。
